【裁判字號】    97,易,1453
【裁判日期】    970625
【裁判案由】    詐欺
【裁判全文】
臺灣臺中地方法院刑事判決              97年度易字第1453號
公  訴  人  臺灣臺中地方法院檢察署檢察官
被      告  乙○○
上列被告因詐欺案件，經檢察官提起公訴（97年度偵緝字第596
號）及移送併案審理（97年度偵緝字第595號），本院判決如下
：
    主    文
乙○○犯幫助詐欺取財罪，處有期徒刑伍月，如易科罰金，以新
臺幣壹仟元折算壹日。
    犯罪事實
一、乙○○雖預見他人收購存摺帳戶將用以詐欺取財，且果用於
    詐欺取財亦不違背其本意，基於幫助詐欺之不確定犯意，於
    民國95年8月25日（即申辦語音轉帳日）至95年9月1日前某
    日，在不詳地點，將其向神岡郵局所申請開立之帳號：0000
    0000000000號帳戶（下稱系爭帳戶）之存摺、提款卡（包括
    密碼），以不詳代價，交付予某真實姓名、年籍不詳之詐騙
    集團成員。而該詐騙集團所屬成員隨即意圖為自己不法之所
    有，於95年9月1日14時許，撥打電話予甲○○○，以偽稱是
    臺灣高雄地方法院法官林永富，告知甲○○○涉嫌開立人頭
    帳戶，要甲○○○將郵局存款存入系爭帳戶之詐術，使甲○○○陷於錯誤，分別於95年9月1日匯款新臺幣（下同）7萬
    元、於同年9月4日匯款5萬元、同年9月5日匯款66,400元至
    系爭帳戶內；於95年9月4日撥打電話予丁○○，以向其佯稱
    ：丁○○身分證遭冒用，應立即匯款至系爭郵局帳戶之詐術
    ，致丁○○因而陷於錯誤，遂於95年9月4日匯款5萬元至系
    爭帳戶內，隨即遭提領一空，甲○○○、丁○○嗣後始知受
    騙。
二、案經丁○○訴由臺灣臺中地方法院檢察署檢察官偵查起訴及
    甲○○○訴由臺中縣警察局豐原分局報告臺灣臺中地方法院
    檢察署檢察官移送併案審理。
    理    由
一、證據能力部分：
  (一)按被告以外之人於審判外之言詞或書面陳述，除法律有規定
    者外，不得作為證據；被告以外之人於審判中有下列情形之
    一，其於檢察事務官、司法警察官或司法警察調查中所為之
    陳述，經證明具有可信之特別情況，且為證明犯罪事實之存
    否所必要者，得為證據：一、死亡者。二、身心障礙致記憶
    喪失或無法陳述者。三、滯留國外或所在不明而無法傳喚或
    傳喚不到者。四、到庭後無正當理由拒絕陳述者；該言詞或
    書面陳述，雖不符刑事訴訟法第159條之1至第159條之4之規
    定，而經當事人於審判程序同意作為證據，法院審酌該言詞
    陳述或書面陳述作成時之情況，認為適當者，亦得為證據；
    當事人、代理人或辯護人於法院調查證據時，知有第159條
    第1項不得為證據之情形，而未於言詞辯論終結前聲明異議
    者，視為有前項之同意，刑事訴訟法第159條第1項、第159
    條之3、第159條之5分別定有明文。核其立法理由在於傳聞
    證據未經當事人之反對詰問予以核實，乃排斥其證據能力。
    惟當事人如放棄對原供述人之反對詰問權，於審判程序表示
    同意該等傳聞證據可作為證據，此時，法院除認該傳聞證據
    欠缺適當性外，自可承認其證據能力。又當事人、代理人或
    辯護人於調查證據時，知有刑事訴訟法第159條第1項不得為
    證據之情形，卻表示「對於證據調查無異議」、「沒有意見
    」等意思，而未於言詞辯論終結前聲明異議者，應視為已有
    將該等傳聞證據採為證據之同意（參見最高法院94年度臺上
    字第2976號判決意旨）。
  (二)本件檢察官、被告於審判期日，對本案之全部證據之證據能
    力均不爭執，復於審判期日就本院提示之證據於言詞辯論終
    結前，均未就所調查之證據主張有刑事訴訟法第159條不得
    為證據之情形，且均表示無意見，本院審酌該等證據作成時
    ，亦無不適當之處，是參考上開最高法院判決要旨，應視為
    已有將該等傳聞之證據採為證據之同意，本案經調查之證據
    均有證據能力。
二、法院之判斷：
    訊據被告乙○○固不否認系爭帳戶確實是伊所申請使用，並
    於95年8月25日申請語音轉帳設定之事實，惟矢口否認有何
    幫助詐欺取財之犯行，辯稱：伊沒有將系爭帳戶交給他人使
    用，是搬家時遺失的云云。經查：
  (一)被告於本院審理中坦白承認系爭帳戶確實是伊所申請開戶使
    用的等語明確，並有中華郵政股份有限公司95年9月22日儲
    字第0950723279號函附系爭帳戶立帳申請書及客戶歷史交易
    清單各1份附卷可佐，此部分事實應堪認定。
  (二)證人即被害人丁○○、甲○○○因受詐騙集團施以詐術，因
    而陷於錯誤，而將前揭款項匯入系爭帳戶內之事實，業據被
    害人丁○○、甲○○○於警詢中證述明確，並有詐騙集團用
    以詐騙之台中地方法院行凍結管收執行命令1紙、受理各類
    案件紀錄表、受理刑事案件報案三聯單、內政部警政署反詐
    騙案件紀錄表各1份、郵政國內匯款執據4紙附卷可稽，足認
    系爭帳戶確供詐欺集團成員作為實施詐欺取財犯行之用。
  (三)系爭帳戶自被告申請開戶起至95年8月25日止，帳戶內往來
    金額最多為3萬元，且大部分款項於存入後，隨即提領僅剩
    個位數或十位數之餘額，於95年間之餘額更僅剩3元、6元，
    至95年8月25日時餘額僅剩1元，此有系爭帳戶之客戶歷史交
    易清單1份附卷可憑，是按系爭帳戶之使用狀況，若非要將
    帳戶提供他人使用，當無申請語音轉帳設定之必要；且提供
    帳戶予他人使用者，必先結清帳戶內餘款或確認帳戶內並無
    多餘款項，始會將無財產價值之帳戶資料交予收購者，本件
    被告於95年8月25日最後1次使用系爭帳戶（即申請語音設定
    ）時，該帳戶餘額僅剩1元，核與上開情形相符，亦足佐被
    告確係將系爭帳戶交予他人使用無訛。
  (四)又詐欺集團成員欲使用他人帳戶做為詐騙款項匯入使用，當
    會取得帳戶所有人之同意或加以測試才使用，否則一旦帳戶
    所有人辦理掛失，被害人所匯入之款項即遭凍結無法提領，
    而帳戶所有人反可輕易辦理補發存摺、變更印鑑及密碼，將
    款項提領一空，衡以上情，犯罪集團當無甘冒此風險之理。
    是以，果若被告辯稱其所有系爭帳戶資料係遺失等情為真，
    則持有系爭帳戶資料之犯罪集團根本無法防免該帳戶所有人
    何時將辦理掛失止付，而被害人所匯入之款項是否可順利提
    領即處於不確定狀態，又豈需大費周章向他人詐欺取財後，
    要求被害人匯款至其等無法擔保確可領用之帳戶內，而可能
    平白為帳戶申請使用人牟利？
  (五)被告雖辯稱系爭帳戶是伊搬家時遺失的云云，然被告就其何
    時搬家供稱不記得，發現系爭帳戶遺失，復未立即報警或掛
    失止付，此實與常情有違；且被告於95年8月25日申請語音
    設定後，至被害人於同年9月1日即遭詐騙集團成員詐騙，其
    間亦僅有1週，如此巧合，殊難想像。
  (六)金融機構之帳戶一般人均可輕易申請開設，並未設有任何特
    殊之限制，此乃眾所周知之事實，依一般人之社會生活經驗
    ，倘係經由合法管道之收入或支出，其於金融帳戶之存放及
    提領，本可自行向金融行庫開立帳戶後使用，殊無大費周章
    使用他人帳戶之必要，況且近來類如刮刮樂、退稅轉帳等詐
    騙案件層出不窮，詐騙集團多利用人頭帳戶做為出入帳戶，
    不僅廣為媒體所披載，亦經政府一再宣導提醒注意，尤以現
    今各地金融機構所設自動提款機莫不設定轉帳之警示畫面，
    或張貼警示標語，促請使用大眾注意，衡諸目前社會以電視
    、報紙甚至網路等管道流通資訊之普及程度，以及使用自動
    提款機從事提款、轉帳交易之頻繁，苟見有陌生人不思以自
    己名義申請開立帳戶，反而向不特定人蒐集或收購他人之金
    融機構帳戶使用，帳戶所有人焉能安心將其帳戶交付收購帳
    戶之人，而絲毫未加懷疑其收集帳戶之目的即在於詐取他人
    財物？被告既明知詐騙集團多以蒐集他人帳戶供作詐騙被害
    人匯款之犯罪工具，而將其所開立之上開帳戶存摺、提款卡
    連同密碼交予他人，由此顯見被告對於他人係將該帳戶用以
    實施詐欺犯行，當可預見，且其對於該人利用其帳戶向人詐
    取財物，並無違背其本意，是被告主觀上應具有幫助他人詐
    取財物之不法犯意甚明。
  (七)本件事證明確，被告犯行堪以認定。
三、論罪科刑的理由：
  (一)按刑法上之幫助犯，係對於犯罪與正犯有共同之認識，而以
    幫助之意思，對於正犯資以助力，而未參與實施犯罪之行為
    者而言（最高法院75年度臺上字第1509號、88年度臺上字第
    1270號判決意旨可資參照）。是以，如未參與實施犯罪構成
    要件之行為，且係出於幫助之意思提供助力，即屬幫助犯，
    而非共同正犯。本件被告與上開詐欺集團成員並無共同實施
    詐欺取財犯罪之犯意聯絡或行為分擔，僅基於幫助詐欺取財
    之犯意，提供前開郵局帳戶存摺、金融卡及密碼予上開詐欺
    集團之人員，已如前述。該詐欺集團之人員並利用被告之幫
    助，使被害人在遭該詐欺集團之人員施用詐術後而陷於錯誤
    ，因而匯款至被告所提供之前揭帳戶，從而促上開詐欺集團
    詐欺取財犯行之實現，是被告所為係參與詐欺取財罪構成要
    件以外之行為，且在無證據證明被告係以正犯而非以幫助犯
    之犯意參與犯罪之情形下，依上開說明，應認其所為係幫助
    犯而非正犯行為，故核被告乙○○所為，係犯刑法第30條第
    1項、第339條第1項之幫助詐欺取財罪，爰依同法第30條第2
    項之規定依正犯之刑減輕之。
  (二)被告以一提供帳戶之幫助行為，幫助詐欺團成員詐騙被害人
    丁○○、甲○○○，觸犯兩罪名，為想像競合犯，依刑法第
    55條規定應僅論以一罪。
  (三)檢察官雖僅就被害人丁○○部分起訴，然未經起訴部分與起
    訴部分，核有想像競合之裁判上一罪關係，且經檢察官移送
    併案審理，本院自應併予審究。
  (四)爰審酌被告提供帳戶予他人非法使用，使實行詐騙行為之人
    得手後，得以隱藏身分，助長詐欺之犯罪風氣，又此類提供
    人頭帳戶之犯罪，近年來極為猖獗，實不宜輕縱，被告犯後
    一再飾詞否認犯行、態度不佳，被害人所受損害達20餘萬元
    等一切情狀，量處如主文所示之刑，並諭知易科罰金之折算
    標準，以示儆懲。
  (五)中華民國96年罪犯減刑條例於96年7月4日制定公佈，並自96
    年7月16日施行。按犯罪在中華民國96年4月24日以前者，除
    本條例另有規定外，依下列規定減刑：有期徒刑、拘役或罰
    金，減其刑期或金額2分之1，固為中華民國96年罪犯減刑條
    例第2條第1項第3款所明定。惟同條例第5條規定：「本條例
    施行前，經通緝而未於中華民國96年12月31日以前自動歸案
    接受偵查、審判或執行者，不得依本條例減刑。」。查被告
    犯罪時間雖在96年4月24日前，但被告於95年12月20日上開
    減刑條例施行前經臺灣臺中地方法院檢察署發佈通緝，於97
    年2月27日該條例施行後為警緝獲，經臺灣臺中地方法院檢
    察署於97年3月3日撤銷通緝，有臺灣臺中地方法院檢察署通
    緝書、撤銷通緝書、臺中縣警察局大甲分局通緝案件報告書
    各1份在卷可稽，被告未於96年12月31日以前自動歸案接受
    偵查，依上開減刑條例第5條之規定，不得減刑。
四、適用法律依據：
  (一)刑事訴訟法第299條第1項前段，
  (二)刑法第30條、第339條第1項、第55條、第41條第1項前段。
  (三)刑法施行法第1條之1。
案經檢察官丙○○到庭執行職務。
中    華    民    國    97    年    6     月    25    日
                  刑事第一庭  審判長法  官  唐光義
                                    法  官  朱光國
                                    法  官  洪挺梧
上正本證明與原本無異。
如不服本判決，應於收受送達後10日內向本院提出上訴書狀（應
敘述具體理由並附繕本）。
上訴書狀如未敘述理由，應於上訴期間屆滿後20日內補提理由書
於本院。
                                    書記官  劉雅玲
中    華    民    國    97    年    6     月    25    日
附錄論罪科刑法條
中華民國刑法第339條
（普通詐欺罪）
意圖為自己或第三人不法之所有，以詐術使人將本人或第三人之
物交付者，處5年以下有期徒刑、拘役或科或併科1千元以下罰金
。
以前項方法得財產上不法之利益或使第三人得之者，亦同。
前二項之未遂犯罰之。


司法院資訊處製作；財團法人民間司法改革基金會備份。
